【裁判字號】    91,訴,472
【裁判日期】    920605
【裁判案由】    偽造文書等
【裁判全文】
臺灣宜蘭地方法院刑事判決                          九十一年度訴字第四七二號
    聲  請  人  臺灣宜蘭地方法院檢察署檢察官
    被      告  甲○○
                乙○○
右列被告因偽造文書等案件，經檢察官提起公訴（九十一年度偵字第五六五號、九十
一年度偵緝字第八十九號），本院判決如左：
    主  文
甲○○、乙○○均無罪。
    理  由
一、公訴意旨略以：被告乙○○為使大陸籍女子于寶輝非法入境台灣地區，於九十年
    七月間與甲○○約定：如甲○○赴大陸地區與于寶輝假結婚後，申請于女入境台
    灣地區，將每月支付甲○○新台幣（下同）三萬元，連續支付六個月。甲○○亦
    同意此一條件，渠等二人於同年七月二十一日共赴大陸，由甲○○於同月二十七
    日與于女在大陸地區吉林省為虛偽之結婚登記取得大陸地區吉林省（二００一）
    吉省證字第五七三一號結婚公證書，使于寶輝取得形式上之配偶身分；嗣甲○○
    返國後與乙○○基於犯意聯絡，於同年八月二十七日由甲○○持前開大陸地區之
    結婚登記證明書以及財團法人海峽交流基金會（九０）核字第０四七五五五號證
    明書，至宜蘭縣宜蘭市戶政事務所辦理與于寶輝結婚之登記，使該戶政事務所之
    承辦人員因而陷於錯誤，將該不實之事項登載於職務上所掌管之戶籍資料、戶籍
    謄本、以及甲○○之國民身分證上，足生損害於戶政府機關對於戶籍資料管理之
    正確性。嗣甲○○又委託不知情之寶泰旅行社職員丙○○，行使前開使公務員登
    載不實之公文書以申請于寶輝入境來台，足生損害於境管機關對於入境審核之正
    確性，因認被告甲○○、乙○○涉犯刑法第二百十六條、第二百十四條之行使使
    公務員登載不實文書罪嫌。
二、按犯罪事實應依證據認定之，無證據不得推定其犯罪事實；又不能證明被告犯罪
    者，應諭知無罪之判決；刑事訴訟法第一百五十四條、第三百零一條第一項分別
    定有明文。又犯罪事實之認定，應憑真實之證據，倘證據是否真實尚欠明確，自
    難以擬制推測之方法，為其判斷之基礎；而認定犯罪事實之證據係指足以認定被
    告確有犯罪行為之積極證據而言，該項證據自須適合於被告犯罪事實之認定，始
    得採為斷罪資料，最高法院五十三年著有臺上字第六五六號、二十九年上字第三
    一０五號判例。且刑事訴訟上證明之資料，無論其為直接或間接證據，均須達於
    通常一般之人均不致有所懷疑，而得確信其為真實之程度，始得據為有罪之認定
    ，若其關於被告是否犯罪之證明未能達此程度，而有合理懷疑之存在，致使無從
    形成有罪之確信，根據「罪證有疑，利於被告」之證據法則，即不得遽為不利被
    告之認定，亦有最高法院七十六年度臺上字第四九八六號判例可稽。其以情況證
    據（即間接證據）斷罪時，尤須基於該證據在直接關係上所可證明之他項情況事
    實，本乎推理作用足以確證被告有罪，方為合法，不得徒憑主觀上之推想，將一
    般經驗上有利被告之其他合理情況逕予排除，此觀諸最高法院三十二年上字第六
    七號自明。所謂認定犯罪事實之證據，係指足以認定被告確有犯罪行為之積極證
據而言，苟未能發現相當證據，或證據不足為不利於被告事實之認定時，即應為
    有利於被告之認定，更不必有何有利之證據，亦不能以推測或擬制之方法，以為
    裁判基礎（最高法院二十九年上字第三一０五號、四十年台上字第八六號、五十
    六年度台上字第八０七號判例意旨參照）。
三、公訴人認被告甲○○、乙○○涉有行使使公務員登載不實文書罪，係以內政部警
    政署入出境管理局通知書、戶籍謄本、出入境紀錄、大陸人民進入臺灣地區旅行
    證申請書為其論據。訊據被告甲○○、乙○○堅決否認上情，被告甲○○辯稱：
    我有去大陸與于寶輝結婚，我是經介紹人認識的，介紹人說他叫乙○○，與在庭
    上的乙○○不同人，我到大陸當地四天後與于寶輝結婚，當地的公證機關辦的，
    我確實有與于寶輝生活在一起，我大約付給介紹人十幾萬元等語；被告乙○○辯
    稱：我不認識甲○○，我也沒有辦理結婚登記，我去大陸四次，有去廈門、廣州
    、上海，我只是去旅遊而已，我是請別人幫我買機票，不是隨團去的，我的身份
    證遺失過一次，是在去大陸時遺失的等語。
四、經查：
  （一）被告甲○○係於九十年七月二十七日與大陸女子于寶輝結婚，並於同年八月
        二十七日辦理結婚登記，此有宜蘭縣宜蘭市戶政事務所九十一年十一月十二
        日宜市戶字第０九一０００三二二七號函及所附結婚登記申請書、中華人民
        共和國吉林省公證處結婚公證書等件在卷可稽，而被告甲○○確於九十年九
        月間委託旅行社代辦申請于寶輝來台，此亦有大陸地區人民進入臺灣地區旅
        行證申請書、陳情書、說明書、在職證明書、大陸地區人民進入臺灣地區保
        證書、戶籍謄本、委託書附卷可參，而依客觀上觀之，被告甲○○確有與于
        寶輝為結婚之行為，並經大陸地區公證明確，故尚難依此即謂被告甲○○無
        結婚之真意。況大陸女子于寶輝事後並未來臺，無從傳訊，更無從得知被告
        甲○○是否確無結婚之真意，而被告甲○○於回臺後復積極申請大陸女子于
        寶輝來臺，並書立陳情書，若被告甲○○確無與于寶輝結婚之真意，何以需
        如此積極申請于寶輝來臺？且被告甲○○陳稱有交付十幾萬元之金額予大陸
        方面之介紹人，亦與婚姻仲介之常情相符，則僅憑上開證件及申請書，尚難
        推論被告甲○○自始即以虛偽結婚之意思而為虛偽之結婚登記。
  （二）被告甲○○於警訊時陳稱：係經乙○○介紹，與大陸女子于寶輝是運用假結
        婚方式申請入境來臺打工賺錢，且于寶輝入境後每月可獲三萬元之佣金等語
        （九十年十月十五日警訊筆錄參照），惟被告甲○○於偵查及本院調查、審
        理時，則翻異前詞，改稱：是乙○○說大陸女子來，乙○○幫他介紹工作，
        每月可賺三萬元等語（九十一年三月二十七日偵查筆錄、本院九十一年十二
        月三十日訊問筆錄參照），被告甲○○於警訊及偵查、審理時所為之陳述既
        有相異，則其於警訊之陳述是否可採，尚須參酌其他證據以資認定。
  （三）被告甲○○與被告乙○○於本院調查時始當庭對質，被告甲○○當庭指稱被
        告乙○○並非當時帶同其至大陸之乙○○，而被告乙○○亦陳稱並不認識被
        告甲○○（均本院九十一年十二月三十日訊問筆錄參照），則被告乙○○是
        否為被告甲○○之仲介人，即有可疑。而被告乙○○確曾於九十年七月二十
        一日與被告甲○○搭乘同一之ＣＸ四０三號班機前往大陸，此有國人入出境
        端末查詢報表、內政部警政署入出境管理局九十二年一月十四日境信昌字第
        ０九二０００一六一七號函在卷可稽，且被告甲○○事後申請大陸女子來臺
        之證件內亦有被告乙○○九十年七月二十六日換發之身份證，而被告乙○○
        之身份證雖曾於九十年七月至大陸間遺失並申請補發，此有臺中市北屯區戶
        政事務所九十二年一月十五日中市北屯戶字第０九二００二六三號函及所附
        補領國民身份證申請書、換領國民身份證申請書附卷可按，則被告乙○○若
        係身份證遭人冒用，則當不可能於申請書內有被告乙○○事後始申請補發之
        身份證影本在卷，惟被告乙○○陳稱：我第三次九十年十月間去大陸時，請
        一位高高瘦瘦的人幫我辦理機票及簽證，是我補辦身份證回來的二、三天請
        他幫我辦的等語（本院九十二年三月二十七日訊問筆錄參照），核與證人林
        美伶證稱：我知道被告乙○○在泡沫紅茶店工作時，有出國過，他是去大陸
        及香港，我們的店裡員工都知道他去那裡玩，我知道他有一、二次出國，好
        像都是叫一個客人幫他買機票，那客人瘦瘦高高的等語（本院九十二年四月
        二十一日訊問筆錄參照）相符，且被告乙○○確於九十年九月十五日出境至
        大陸，此有內政部警政署前開回函在卷可徵，其時間點與被告甲○○申請大
        陸女子來臺申請時間點，確有相符，則被告乙○○所供述之情節，亦非全無
        可能。參以被告甲○○亦證述介紹人係一瘦瘦高高之男子，與被告乙○○、
        證人林美伶所描述之外貌均相一致，故被告乙○○所辯不認識被告甲○○等
        語，尚堪採信。
  （四）被告甲○○與大陸女子于寶輝於大陸地區吉林省有為結婚之登記，並於返臺
        後向我國宜蘭縣宜蘭市戶政事務所申請結婚登記，其於形式上有結婚之行為
        無誤，然依現存之卷證資料，尚無從認定被告甲○○自始即無結婚之真意，
        而被告乙○○是否即為被告甲○○之介紹人，尚有疑義，然縱被告乙○○確
        係被告甲○○之介紹人，於被告甲○○有結婚真意之情況下，被告甲○○尚
        無從證明涉犯行使使公務員登載不實罪，則被告乙○○更無涉犯使公務員登
        載不實罪之犯行之可能。綜上所述，公訴人所舉之證據不足以證明被告犯罪
        ，其他又查無被告等二人互相認識，及共謀以假結婚之方式，欲利用其假結
        婚之方式，非法使大陸人民非法來臺之確切之證據，揆諸首揭說明，既無積
        極證據足認被告二人有行使使公務員登載不實之犯行，被告之犯罪即屬不能
        證明，依法應為無罪判決之諭知。據上論斷，應依刑事訴訟法第三百零一條
        第一項前段，判決如主文。
本案經檢察官張鳳清到庭執行職務
中        華        民        國    九十二    年    六    月      五    日
                                臺灣宜蘭地方法院刑事第一庭
                                    審判長法  官    林  明  山
                                          法  官    辜  漢  忠
                                          法  官    鄭  貽  馨
右正本證明與原本無異。
如不服本判決，應於判決送達後十日內向本院提出上訴狀( 應附繕本 )。
                                          書記官    陳  憲  文
中        華        民        國    九十二    年    六    月      六    日


司法院資訊處製作；財團法人民間司法改革基金會備份。
